臺灣高等法院臺中分院民事判決　　　　94年度智上易字第3號
上　　訴　　人
即附帶被上訴人　中盛科技股份有限公司
　　　　　　　　（原名中盛冷凍企業股份有限公司）
兼法定代理人　　甲○○
上列二人
訴訟代理人　　　丁○○律師
複　代理人　　　溫文昌律師
　　　　　　　　洪嘉鴻律師
上列二人
訴訟代理人　　　陳鎮律師
複　代理人　　　戊○○　　住台中市○區○○路3段222號2樓
　　　　　　　　　　　　　　之1
上列二人
訴訟代理人　　　蕭慶鈴律師
被上訴人
即附帶上訴人　　丙○○　住高雄縣仁武鄉○○村○○街19號
訴訟代理人　　　曾信嘉律師
上列當事人間侵害專利權事件，上訴人對於中華民國94年1月20
日臺灣彰化地方法院92年度智字第5號第一審判決提起上訴，附
帶上訴人提起附帶上訴，本院於民國94 年9月27日言詞辯論終結
，判決如下：
    主  文
上訴、附帶上訴均駁回。
第二審訴訟費用由上訴人連帶負擔；附帶上訴訴訟費用由附帶上
訴人負擔。
    事  實
甲、上訴人即附帶被上訴人（下稱上訴人）方面：
一、聲明：求為判決：(一)原判決不利於上訴人部分廢棄。(二)上廢
    棄部分，被上訴人在第一審之訴駁回。(三)第一審廢棄部分及
　　第二審訴訟費用，均由被上訴人負擔。(四)駁回附帶上訴人之
    附帶上訴駁回。
二、陳述：除引用原判決書之記載外，補稱：
(一)、關於專利權侵害部分：按新型專利係運用申請前既有之技術
    或知識而加以改良，但為其所屬技術領域中具有通常知識者
    ，依申請前之先前技術顯能輕易完成時，即不得依專利法申
    請取得新型專利；又新型專利之範圍亦應限縮於特有之改良
    部分，此與發明專利權所保護之範圍包含發明之實質技術要
　　素及發明之精神，有所不同，不能等同視之。再者，關於專
    利技術保護範圍之界定，以申請專利範圍為最大限度，未記
    載於申請專利範圍之事項，不受保護，專利法第一百零八條
    準用同法第二十五條至第二十九條之規定；另同法第一百零
    六條第二項規定：新型專利權範圍，以說明書所載之申請專
    利範圍為準，於解釋申請專利範圍時，並得審酌創作說明書
    及圖式。是以關於判斷專利侵害之基準：首須明確申請專利
    範圍之內容，並解析申請專利範圍之構成，再解析待鑑定樣
    品之構成後，將待鑑定樣品之產品或技術構成與專利案之產
    品或技術構成，依下列流程相比：「全要件原則」：將涉嫌
    侵權之某項產品與已獲得專利權之產品或技術比較其構成要
    件（指前開專利技術保護範圍），倘全部要件均符合，利用
    消極均等論認定實質上是否相同。如有一個以上必要技術構
    成不相同，則須再適用均等論。「均等論原則」：指於專利
    侵害訴訟中，將涉嫌侵權之某項產品與已獲得專利權之產品
    或技術相比，雖未在字面上落入該申請專利範圍之內，但與
    所述專利之技術範圍實質相同，此時可判定該涉嫌侵權產品
    或技術構成均等侵害。而判斷均等與否之三要素為：I以實
    質相同方法、II實行實質相同功能、III產生實質相同結果，
    在此三要素之基礎之下，應將全部特徵一一對應，即將申請
    專利範圍內之每一具體特徵進行比較、分析、判斷，以得其
    結論。此外於考量是否構成專利權之侵害時，亦須斟酌倘參
    酌申請專利範圍所附之說明、圖說等資料，得以歸結出某一
    特定之範圍已經專利申請權人明白表示不請求保護時，此明
    白拋棄之表示，有其拘束力，不得嗣後再主張仍為專利保護
    之範圍，此即「禁反言原則」；另以，除說明及圖示外，若
    在說明中述及之「習用技術」，亦可用以協助特定保護之範
    圍。本件為新型專利，被上訴人之專利範圍為基座單元體、
    轉角元件、分支元件及塞片等四部分。專利侵害人倘構成元
    件於全要件原則不相符合者，則於均等論之檢視時，除需具
    有與專利相同之效用外，仍需侵害物與專利範圍之特有構造
    相同，始落入均等論，蓋其他的技術雖可產生與專利物品類
    似之效用，惟仍屬於申請前既有之習知技術或智識，實非新
    型專利保護之範圍。經查本件被上訴人之專利範圍，係於習
    知技術之外，相關技術細部之改良，應屬無訛；蓋依被上訴
    人係申請新型專利，而非發明專利即可得知，渠明知有習用
    之技術存在。而本件最大之爭執點在於財團法人台灣經濟發
    展研究院」成立侵害結果之鑑定基準，是否有不當擴大專利
    範圍？另該機關九十四年八月十六日函覆法院之鑑定意見尚
    有下列缺失可證該鑑定為不足採：
　1.「財團法人台灣經濟發展研究院」鑑定人「范徽瑜」到院證
    稱：「依名稱來看似乎應該有一個原始的基坐存在，但是因
    為我們一直沒有發現所謂的原創技術，所以才會認定是比較
    高度創作專利」云云；函覆說明：「本院並未發現有任何相
    關冷凍庫用之可組合式基座之先前技術，因此不宜以細部改
    良型專利考量其均等程度。」（第六頁說明：2.）。可證該
    鑑定機關係以未發現「原創技術」為由，而直接以「高度創
    作」來認定專利範圍，然高度創度屬於發明之範圍，該鑑定
    人係有意擴大解釋專利範圍，至為明顯，蓋專利人如能申請
    發明專利，豈有置之不予申請之理。
　2.項目一部分：按專利權範圍之審查及流程已如前開說明，屬
    高度專業事項之判斷，礙難以法規加以完全規範涵蓋，故實
    質專利範圍自需另委託專家判斷。惟專利權範圍之審查，係
    對人民之權利義務限制，為法律保留之範疇，應受司法判斷
    審查，故若作成鑑定結果之程序上有違反法令或規範者，法
    院自應加以排除。本件二鑑定人判斷結果有出入之原因，肇
    因於鑑定人「台灣機械技師公會」依智財局所頒發之「專利
    侵害鑑定基準」判斷認上訴人未有侵害專利之情事；而，鑑
    定人「台灣經濟研究院」因另採用其內部公告為鑑定基準，
    而認有侵害，惟該機關內部之公告文件似不宜用以補充空白
    法律，而為人民權利義務之規範，令法院採為判法基礎。
  3.項目二部分：專利製品為專利範圍確定依據之一，倘專利人
    之製品與專利申請之範圍不同者，該製品即非受專利權保證
    之產品。易言之，專利人所製成之產品若與其所申請之專利
    範圍無法相同，該製品之元件、技術即落入專利審查基準「
    禁反言」之規範內，該產品技術非屬專利，自不待言。實務
    上常見專利權人之專利製品與專利範圍不同之情形，因專利
    權人為明顯區別與習用的技術不同，而能順利取得專利之保
    護，常將專利製品元件之技術限縮至可能無法達成之境地。
    故專利之範圍需借助專利製品之實體來特定，此於發明專利
    是如此，於新型專利更是如此，蓋新型專利係習用技術之改
    良，故製成倘非依專利內容之實現，即屬於習用或習知技術
    ，無受專利保護之必要。而鑑定人函覆稱：鑑定過程中，「
    專利製品」不僅並非其鑑定之依．．．無論專利製品與專利
    說明書所載相同與否，均對該分析內容不生任影響云云（第
    二頁第六行），顯然與事理有違，不足採信。
(二)、關於侵害之責任條件部分：復按，上訴人將與專利權全要件
    範圍並不相同之冷凍基座元件組合使用，係將該基座作為冷
    凍設備用途之通常使用方法，原屬該物品之實施行為，至其
    實施行為是否涉及侵害被上訴人專利權保護範圍，涉及專利
    權侵害鑑定之專業判斷，與一般單純專利權侵害事件之型態
    並不相同，而上訴人僅係一個從事冷凍設備之業者，其利用
    各種不涉及侵害他人專利權之基材，組合成符合顧客需要之
    各種成品，依一般經驗法則，本屬其正當之營業內容，此種
    行為是否涉及專利權之侵害，顯然已經超過上訴人判斷能力
    範圍之外，而被上訴人在其對上訴人告知之存證信函中，亦
    僅對上訴人涉嫌侵害其專利權之事實作概括之陳述，並未明
    白就前揭一般人無從確知之專利權實施範圍為明確之說明，
    上訴人並不能從被上訴人之存證信函中獲得侵害上訴人專利
    權之認識，甚為顯然。且即使以專業鑑定之角度來觀察，上
    訴人此種行為是否會構成對被上訴人專利權之侵害（就產品
    元件與專利鑑定原則中「全要件原則」不相符合，亦為被上
    訴人所不爭）；並由本件專利權爭議在兩個鑑定機關鑑定之
    後，猶存有仁智互見判斷之情形以觀，上訴人所辯伊並無故
　　意或過失而有侵害專利乙事，已非不足採。是以斷難依被上
　  訴人因函告上訴人之產品涉及對被上訴人專利權之侵害或上
    訴人曾向被上訴人購買專利產品等情，而推定上訴人在其行
    為時即有侵害被上訴人專利權之故意或過失。
(三)、對於侵害之受損金額之部分：末按發明專利權受侵害時，專
    利權人得請求賠償損害，並得請求排除其侵害，有侵害之虞
    者，得請求防止之。依前條請求損害賠償時，得就下列各款
    擇一計算其損害：1.依民法第二百十六條之規定。但不能提
    供證據方法以證明其損害時，發明專利權人得就其實施專利
    權通常所可獲得之利益，減除受害後實施同一專利權所得之
    利益，以其差額為所受損害。2.依侵害人因侵害行為所得之
    利益。於侵害人不能就其成本或必要費用舉證時，以銷售該
    項物品全部收入為所得利益。除前項規定外，發明專利權人
    之業務上信譽，因侵害而致減損時，得另請求賠償相當金額
    。依前二項規定，侵害行為如屬故意，法院得依侵害情節，
    酌定損害額以上之賠償。但不得超過損害額之三倍。專利法
    第八十五條定有明文，前項規定並依同法第一百零八條為新
    型專利所準用。次按關於侵權行為賠償損害之請求權，以受
    有實際損害為成立要件，若絕無損害亦即無賠償之可言。損
    害賠償之範圍，應以被害人實際所受損害為衡。至所謂損害
    ，則包括積極損害及消極損害在內，前者為被害人所減少之
    既有利益，後者則為被害人本可獲得之利益之喪失。專利權
    人於其專利權被侵害時，固得依專利法第八十五條第一項第
    一款、第二款規定，就其實施專利權通常可獲得之利益，減
    除受害後實施同一專利權所得之利益差額，或以侵害人因侵
    害行為所得之利益，計算其損害賠償額，惟專利法第八十五
    條關於專利權之侵害，為侵權行為損害賠償法之範疇，自有
    民法侵權行為損害賠償法則之適用，是專利權受侵害者，仍
    應以客觀上受有損害為限，始得依專利法第八十五條第一項
    各款規定，定其賠償金額。查上訴人有客觀之理由否認對於
　  系爭專利有侵害之事實，已如前述，故倘　鈞院審酌仍認有
    侵害之行為，上訴人亦無故意或過失可言。退萬步言，縱認
    上訴人具有責任條件，惟仍僅限於過失，尚無證據可認具有
    故意。然原判決認上訴人具有侵害專利權之故意，而認應賠
    償二倍之懲罰性賠償，及應依統宇公司之營業毛利計算賠償
    金額等，對責任條件及賠償金額之認定基準上，認事用法尚
    有未洽，實難認有據。
(四)、被上訴人專利與上訴人產品，其結構元件並不相同且技術手
    段，亦確具實質上之差異：
　1.兩者結構元件比較：
 　 (1)基座單元體：前者底緣兩側設有外突的突唇；後者底緣沒
      有外突的突唇。
    (2)分支元件：前者設製有對置排列的嵌扣塊，以嵌扣組合於
      基座單元體之底緣兩側突唇；後者設置有多數垂直向上延
      伸之凸耳，以夾合於基座單元體底緣之兩側。
    (3)轉角元件：前者具有數支供基座單元體插套之分支接頭；
      後者無分支接頭，其係利用與分支元件相同之凸耳結構夾
      持固定基座單元體。
　2.兩者技術手段比較：前者係以公母相嵌扣之技術來固定基座
    單元體於分支元件上，組合時須橫向方式組裝；後者係以緊
    迫之技術，利用凸耳之彈力夾持基座單元體，使其固定在分
    支元件上，組合時係面由上向下方式組裝。
　3.結論：兩者之結構完全不同，且技術手段實質上亦不相同。
(五)、原判決採認財團法人台灣經濟發展研究院經智研究所之專利
    侵害鑑定研究報告書（下稱台經院鑑定報告），並未說明可
    採之理由：
  1.原判決事實理由欄六，認台經院鑑定報告可採之理由略為台
　　灣省機械技術師公會鑑定報告（下稱省機械技師公會鑑定報
　  告）有以下瑕疵：(1)鑑定與流程不符。(2)不合於鑑定原則。
    (3)如依該鑑定報告所述，則上訴人產品顯然毫無保護冷凍庫
  　之作用以達到該產品設計目的之應有通常效用及功能，則上
    訴人豈非製造廢物並販售他人使用，實與常情相悖。
  2.由上引理由可知，原判決是以舉省機械技師公會鑑定報告具
    有如何瑕疵，作為台經院鑑定報告可採之依據，惟就台經院
    鑑定報告內容是否正確及如何可採，毫無支字片語予以探究
    論述，顯有判決不備理由之違法。
(六)、原判決所指省機械技師公會鑑定報告之瑕疵並不存在，該等
    瑕疵反而是存在於台經院之鑑定報告，故前者顯較後者可採
    。有關後者之瑕疵說明，除引用省機械技師公會吳洲平技師
    庭呈附卷之專利鑑定評估報告內容外，茲在補充說明如下：
  1.鑑定之前提建構在系爭專利乃一「高度創作」，係過度滲
　　入鑑定人個人主觀想法，其據此縯繹分析所得鑑定結論，自
　  非可採：
    (1)台經院鑑定報告之鑑定人范徽瑜，於鈞院94年7月1日審理
　　　時到庭證稱：「（問：台灣經濟發展研究院鑑定結論為何
　　　？）本件有二個重要的前題。第一部份：本件專利是比較
　　　高度創作的專利，它的權利範圍的解釋，應該跟細部改良
　　　的專利是不一樣．．．．。」（見　鈞院是日筆錄第4頁
　　　）顯見其鑑定前提建構在系爭專利乃一「比較高度創作」
　　  。
    (2)「比較高度創作」認定之根據，依據鑑定人范徽瑜於　鈞
　　　院同上期日所述，如果專利核准前市面沒有此種相關技術
　　　，就可以認為是「比較高度創作專利」（見　鈞院同日筆
　　　錄第5頁）。惟市面上有沒有相關專利技術，台經院並非
　　　依據客觀資料調查而得，而是以其主觀上有無發現所謂之
　　　原創技術為斷。此亦為鑑定人范徽瑜於　鈞院同上期日所
　　　是認（見　鈞院同日筆錄第6頁）。由此可見所謂「比較
　　　高度創作專利」滲入有鑑定人個人主觀強烈之想法，並不
　　  具公正客觀性。
    (3)系爭專利因被認定為「比較高度創作專利」，故台經院進
　　　一步主觀地認為，在本件鑑定過程中，因其並未發現有任
　　　何相關冷凍庫用之可組合式基座之先前技術，因此不宜以
　　　細部改良型專利（如改良先前組合式基座之崁合方式或高
　　　度調整方式等之專利）考量其均等程度（見　台經院94年
　　　8月16日以（94）經研瑜字第08004號函附件題目四說明1.
　　　 ）。
    (4)正因台經院認不宜以細部改良型專利考量系爭專利之均等
   　 程度，即會導致任意擴大系爭專利之範圍，而不當增加上
      訴人侵害系爭專利判斷之可能，其結果自不可採。
  2.台經院鑑定報告引用全要件原則比對後，對於字義相同之構
    成要件進行逆（消極）均等論分析，與經濟部智慧財產局所
    頒專利侵害鑑定基準明顯不符：
    (1)依上開鑑定基準第十一章第一節、二、「鑑定侵害判斷之
      流程圖及說明所示」，須經比對於所有構成性要件相同，
      亦即有全要件原則適用時，才有進一步適用逆（消極）均
      等論分析之餘地。
    (2)台經院鑑定報告第三章全要件原則之鑑定，既認上訴人之
      證物對系爭專利之申請範圍應構成不相同，則依照上開說
      明即無適用逆（消極）均等論分析之餘地，惟該鑑定報告
      竟仍進一步適用該理論予以分析，顯屬錯誤。其因此所導
      出專利侵害之結論，自無可採。
三、證據：除引用原審立證方法外，聲請訊問證人乙○○、請台
    灣省機械技師公會、台經院派員說明其就本件新型專利侵害
    鑑定報告之鑑定過程、結果及本件二份鑑定報告結果之區別
    、及聲請將本件專利侵害爭議擇一函送工業技術研究院、中
　　國生產力中心、台大嚴慶齡工業研究中心鑑定。
乙、被上訴人即附帶上訴人（下稱附帶上訴人）方面：
一、聲明：求為判決：(一)原判決關於駁回附帶上訴人在第一審之
    訴（417,431元及其法定利息之訴）與該部分假執行之聲請
    暨命負擔該部分訴訟費用部分之裁判均廢棄。(二)上廢棄部分
    ，附帶被上訴人應給付附帶上訴人417,431元及自92年6月3
    日起至清償日止按年息百分之五計算之利息。(三)第一審廢棄
    部分及附帶上訴訴訟費用均由附帶被上訴人負擔。(四)第二、
    三項聲明請准附帶上訴人提供現金或等值之有價證券為擔保
    宣告假執行。(五)駁回上訴人之上訴。
二、陳述：除引用原判決書之記載外，補稱：附帶上訴人與統宇
    工業股份有限公司（下稱統宇公司）所簽訂之專利專屬授權
    契約第4條約定：「乙方（統宇公司）應按照依專利生產產
    品每筆銷售總額的百分之七十計算權利金給付予甲方（按即
    附帶上訴人）。」，顯見附帶上訴人與統宇公司約定之計算
    標準為專利產品之銷售總額，而非統宇公司銷售專利產品之
    利潤；況統宇公司之營利狀況如何係其公司內部之事，與附
    帶上訴人無關，附帶被上訴人主張附帶上訴人請求之損害賠
    償金額應扣除統一公司之材料及營銷成本，顯不合理，亦與
    附帶上訴人因專利權被侵害所受之損金額無關。
  1.原審法院認為此為渠等二人間債權債契約之約定，尚不得作
    為損害賠償額計算之基準，仍應以統宇公司之實際獲利以計
    算附帶上訴人所受之損害始為當，應參酌財政部89年度至91
    年度同業利潤標準，附帶被上訴人屬「塑膠袋製品」業別，
    其毛利率為百分之二十一，依毛利率計算統宇公司之每月損
    失為26,463元，故自91年5月份起至91年4月份止，附帶上訴
    人得請求附帶被上訴人賠償之損害金額為317,556元，而附
    帶上訴人可自統宇公司獲取權利金之比例為百分之七十，故
    附帶上訴人可請求賠償金額依比例計算應為222,289元。
  2.然原審之認定及判決理由，附帶上訴人實難甘服。因附帶上
    訴人與統宇公司所簽訂之專利專屬授權契約係雙方當事人意
    思表示合致下所簽定之契約，原審判決實有變更當人意思表
    示之虞。蓋因意思表示在性質上是一種效力的宣示，它一如
    判決，是一種決定的行動，是使意思中所欲產生的法律效果
    生效述。且於雙方當事人就同一標的合意時，就不需要尋
    求表示的客觀意義。此時不論其表示意思的方式，依客觀的
    看法是否妥切，依其合意的真正意思生效。復依十七年上字
    第一一一八號判例「解釋契約，固須探求當事人立約時之真
    意，無須別事探求者，即不得反捨契約文字而更為曲解。」
    ，故附帶上訴人與統宇公司意思表示合致所簽訂之專利專屬
    授權契約，產生之法律效果為：依該契約第四條，統宇公司
    應按照依專利生產產品每筆銷售總額的百分之七十計算權利
    金給付附帶上訴人，且此時不論其表示意思之方式，依客觀
    的看法是否妥切，依其合意的真正意思生效，無須別事探求
    ，亦即統宇公司應按照依專利生產產品每筆銷售總額之百分
    之七十計算權利金給付附帶上訴人，而非原審所認應依財政
    部八十九年度至九十一年度同業利潤標準計算附帶被上訴人
    之損害賠償金額。再者，依專利法第八十五條第一項第一款
    但書：「但不能提供證據方法以證明其損害時，發明權人得
    就其實施專利通常所可獲得之利益，減除受害後實施同一專
    利權所得之利益，以其差額為所受損害。」，計算附帶被上
    訴人之損害賠償金額應自附帶被上訴人於九十年五月起，擅
    自仿製、販售與附帶上訴人新型第一二０六五號「冷凍庫專
    用組合式基座之改良」專利權相似之產品，至九十一年四月
    止，附帶被上訴人減少向附帶洽購之總金額，即附帶上訴人
    就其實施專利通常所可獲得之利益，減除受害人實施同一專
    利權所得之利益，乘上附帶上訴人得依與統宇公司簽訂之專
    利專屬授權契約得收取之銷售總額的百分之七十計算權利金
    ，此計算方式亦與前揭論述相同。
  3.附帶被上訴人應賠償之金額除原審法院判准之七十八萬一千
    八百六十七元外，另應再賠償四十一萬七千四百三十一元，
    其計算方式為：原審請求附帶被上訴人應賠償三百六十九萬
    九千二百九十八元，扣除減損附帶上訴人之業務信譽二百五
    十萬元，再扣除原審法院准許請求之七十八萬一千八百六十
    七元，等於四十一萬七千四百三十一元。再按附帶被上訴人
    之侵害行為原審認屬故意，應酌定損害額三倍之賠償，專利
    法第八十五條第三項明文規定。
  4.原審法院駁回附帶上訴人請求業務上信譽受害之損害賠償額
    二百五十萬元，附帶上訴人不於附帶上訴聲明中請求。
三、證據：除引用原審立證方法外，補提附帶上訴人與統宇公司
    之專利專屬契約影本三紙、黃立著民法總則九十年一月版第
    二二六頁至第二二八頁影本二紙、最高法院十七年度上字第
    一一一八號判例要旨影本二紙為證，並聲請通知本件鑑定證
    人到院作證。
丙、本院依職權調閱臺灣彰化地方法院91年度自字第23號刑事案
    卷全卷。
      理  由
壹、程序方面：按「被上訴人於言詞辯論終結前，得為附帶上訴
    。」，民事訴訟法第460條第1項定有明文。本件附帶上訴人
    於94年3月31日在本院當庭提出書狀為附帶上訴，核與前開
    法條規定相符，應予准許。
貳、實體方面：
一、被上訴人即附帶上訴人（下稱附帶上訴人）主張：(一)附帶上
    訴人於86年2月1日依法申請取得中華民國新型第120655號「
    冷凍庫專用組合式基座之改良」之新型專利權（下稱系爭專
    利權），並於86年12月1日起至專利權期間屆滿為止，授與
    統宇公司專屬擁有製造、銷售、使用上開新型專利物品之權
    利。上訴人中盛科技股份有限公司（原名中盛冷凍企業股份
    有限公司，前身為永祺冷凍企業股份有限公司），由上訴人
    甲○○擔任負責人，係從事各種拼裝組合式冷凍冷藏庫製造
    及買賣、各種冷凍冷藏設備及零件製造加工買賣等業務，自
    87年起即向統宇公司洽購享有新型專利權之「冷凍庫專用組
    合式基座」產品，竟未經附帶上訴人同意或授權自90年5 月
    份起擅自予以仿冒製成如財團法人台灣經濟發展研究院（下
    稱台經院）「專利侵害鑑定研究報告書」中附件圖件所示之
    仿冒品，並將仿冒產品販賣與訴外人「富奕金屬工業股份有
    限公司」（下稱富奕公司）、「寶誠數位網路監視系統」（
    下稱寶誠公司）、「永丞順工程有限公司」（下稱永丞順公
    司），附帶上訴人發現上訴人之侵害行為後即於90年12月25
    日以高雄林華郵局第712號存證信函通知上訴人其已侵犯附
    帶上訴人之專利權，惟上訴人仍繼續仿製、販售該產品侵害
    附帶上訴人之專利權，此有上訴人販售予「富奕公司」所開
    立91年11月14日三聯式統一發票在卷為證，足證上訴人之侵
    害行為乃屬故意之侵害，經附帶上訴人依法提起自訴（即台
    灣彰化地方法院〔下稱彰化地院〕91年自字第23號案件）在
    案，乃由本院前於上開自訴案中指定經司法院與行政院協調
    指定之專利侵害鑑定專業機構「台經院」認定構成侵害附帶
    上訴人所有之上開專利權，該自訴案件因專利法除罪化訂於
    92年3月31日正式施行，由彰化地院刑事庭判決免訴在案。
    (二)按新型專利受侵害時，專利權人得請求損害賠償，並得請
    求排除其侵害，專利法第105條準用第88條第1項前段定有明
    文。又按專利法第89條規定請求損害賠償時，得依民法第
    216條之規定以所受利益計算損害；或就實施專利權通常可
    獲得之利益，減除受害後實施同一專利所得之利益的差額計
    算損害，同法第105條準用第89條第1項第1款核有明文。再
    按上訴人之侵害行為如屬故意，法院侵害情節酌定損害額以
    上未逾三倍之賠償，同法第89條第3項亦有明文。職是之故
    ，新型專利權遭受他人侵害時，依法自得對侵害人請求損害
    賠償及損害額以上之懲罰性賠償。經查，本件上訴人中盛公
    司所販售之「組合式冷凍庫體及配件」等產品係侵害附帶上
    訴人之新型第120655號「冷凍庫專用組合式基座之改良」新
    型專利，其明知附帶上訴人依法對此組合式基座享有專利權
    ，仍故意分別多次販賣予訴外人「富奕公司」、「寶誠公司
    」及「永丞順公司」等，其行為顯係違反專利法第105條準
    用第88條規定、民法第184條、第179條等規定，上訴人中盛
    公司依法自應負損害賠償責任，又上訴人甲○○為上訴人中
    盛公司之負責人，依民法第28條及公司法第23條第2項之規
    定，上訴人中盛公司自應與上訴人甲○○負連帶賠償責任。
    上訴人中盛公司自87年起多年來均向統宇公司購買附帶上訴
    人專屬授權予統宇公司所生產之專利產品，平均每月採購金
    額為129,083.05元，惟上訴人竟自90年5月份起停止洽購產
    品而開始自行仿製、販售系爭專利產品，依專利法第105條
    準用第89條第1項規定，附帶上訴人自90年5月起至91年4月
    止所受之損害金額為,1548,997 元（即129083.05元×12個
    月），惟因附帶上訴人將系爭專利權專屬授權與統宇公司，
    約定統宇公司應依專利生產產品每筆銷售總額之百分之七十
    作為權利金給付附帶上訴人，故附帶上訴人之損害額應以系
    爭專利受侵害之損害百分之七十計算，即1,548,997元×70
    ％＝1,084,298元；另附帶上訴人因上訴人等侵害專利權之
    行為，故送請專利侵害之鑑定而支出鑑定費用115,000元，
    上訴人亦應賠償。又上訴人侵害行為係屬故意，其因侵害至
    減損附帶上訴人之業務上之信譽，依專利法第89條第2項規
    定，上訴人應賠償專利權人即附帶上訴人業務上信譽所受損
    害250萬元，且上訴人既屬故意侵害，請依專利法第105條準
    用第85條第3項（修正前為89條）之規定，酌定損害額為3,6
    99,298元以上之賠償。末按，新型專利權人或專屬被授權人
    依前二項規定請求時，對於侵害專利權人之物品或從事侵害
    行為之原料或器具，得請求銷燬或為其他必要之處置，專利
    法第108條（修正前為第105條）準用第84條第3項（修正前
    為第88條）定有明文，為求有效遏止本件上訴人侵害附帶上
    訴人專利權之行徑，併請求對上訴人用於製造侵害原告專利
    權物品之原料及模具等器具，命為銷燬。(三)本件新型專利（
    冷凍庫專用組合式基座之改良），其權利範圍係包括有可組
    裝構成基座設定之基座單元體、數個轉角元件、數個分支元
    件及數個塞片。附帶上訴人請求之專利損害賠償計算表所列
    產品水平墊片即新型專利（冷凍庫專用組合式基座之改良）
    組合原件之塞片，平面Ｌ型彎頭即為轉角元件，平面Ｔ型接
    頭為分支元件，田型塑膠積木則為基座單元體，俱為上訴人
    侵害附帶上訴人新型第120655號（冷凍庫專用組合式基座之
    改良）之專利範圍，上訴人對於曾向統宇公司購買上述產品
    俱已自認，上訴人對於前開之自認，並無法舉證證明與事實
    不符，依民事訴訟法第279條第3項之規定，自難撤銷前開自
    認，附帶上訴人依據上訴人曾向統宇公司購買上述產品之數
    量計算損害額，不容上訴人否認附帶上訴人所呈之發票存根
    及出貨統計表非真正。再依據附帶上訴人與統宇公司所簽訂
    之專利專屬授權契約第4條約定：「乙方（統宇工業股份有
    限公司）應按照依專利生產產品每筆銷售總額的百分之七十
    計算權利金給賦予甲方（即附帶上訴人）。」，顯見附帶上
    訴人與統宇公司約定之計算標準為專利產品之銷售總額，而
    非統宇公司銷售專利產品之利潤，況統宇公司之營利狀況如
    何係供內部之事與附帶上訴人無關，上訴人主張附帶上訴人
    所請求之損害賠償金額應扣除統宇公司之材料及營業管銷成
    本，顯不合理，亦與附帶上訴人因專利權被侵害所受之損害
    金額無關，本件損害賠償金額以上訴人自90年5月份起至91
    年4月份止減少向統宇公司購買之總金額，減除附帶上訴人
    受害後實施同一專利權所得之利益，再乘上附帶上訴人得依
    與統宇公司簽訂之專利專屬授權契約得收取之銷售總額之
    70%計算權利金，方為正確，另上訴人侵害系爭專利權之行
    為係故意，應依專利法第85條第3項規定酌定損害額三倍之
    賠償等情。（原審判決上訴人應連帶給付附帶上訴人781,86
    7元本息，並駁回附帶上訴人其餘之訴，上訴人就其受不利
    判決部分提起上訴，附帶上訴人則對受不利判決其中417431
    元本息部分提起附帶上訴〔請求信譽受損害250萬元、及銷
    燬上訴人用於製造侵害專利權物品之原料及模具部分則未據
    其提起上訴，均已確定〕）。
二、上訴人即附帶被上訴人（下稱上訴人）則以：附帶上訴人提
    出台經院之鑑定報告，其結果雖為上訴人侵害中華民國新型
    證書字號第120655號（公告編號為第297481號）「冷凍庫專
    用組合式基座之改良」專利權，然因該院之鑑定報告有：鑑
    定與流程不符、不合於鑑定原則、與常情相違等瑕疵，且將
    系爭專利認為係「高度創作」，顯為過度滲入鑑定人個人之
    主觀想法，其據以縯繹分析所得之鑑定結論，自無可採。另
    本件經上訴人之前身即永祺冷凍企業股份有限公司委託台灣
    省機械技師公會（下稱機械公會）鑑定，鑑定結果認上訴人
    並未侵害系爭專利權，上開機械公會之鑑定報告並無瑕疵存
    在，較台經院經智研究所之鑑定報告可採。再上訴人將專利
    權全要件範圍並不相同之冷凍基座元件組合使用，係將該基
    座作為冷凍設備用途之通常使用方法，屬該物品之實施行為
    ，至其實施行為是否涉及侵害附帶上訴人專利權保護範圍，
    涉及專利權侵害鑑定之專業判斷，與一般單純專利權侵害事
    件之型態不同，上訴人僅係一個從事冷凍設備之業者，其利
    用各種不涉及侵害他人專利權之基材，組合成符合顧客需之
    各種成品，本屬其正當之營業內容，此種行為是否涉及專利
    權之侵害，顯然已超過上訴人判斷能力範圍之外，附帶上訴
    人於其告知上訴人之存證信函中，亦僅就上訴人涉嫌侵害其
    專利權之事實為概括之陳述，並未明白就前揭一般人無從確
    知之專利權實施範圍為明確之說明，上訴人無從由附帶上訴
    人之存證信函中獲得侵害上訴人專利權之認識，是自難由上
    訴人曾向附帶上訴人購買專利產品等情，推定上訴人在其行
    為時即有侵害附帶上訴人專利權之故意或過失。本件上訴人
    並無侵害附帶上訴人專利權之事實，惟若法院審酌結果，仍
    認上訴人有侵害附帶上訴人專利權之行為，上訴人亦無故意
    或過失可言，退步言之，縱認上訴人具有責任條件，惟仍僅
    限於過失，尚無證據可認上訴人係故意侵害附帶上訴人專利
    權，上訴人自無庸賠償附帶上訴人。若認上訴人應負賠償責
    任，則因附帶上訴人提出之「新型第120655號專利損害額計
    算表」（見原審卷(一)第43頁）所記載上訴人自87年度起至90
    度4月份止，平均每月自統宇公司進貨金額為1,289,083元，
    其中之「田型塑膠基木」編號第1790、2700、2550、3600、
    3450、4500等六型產品並非上訴人向統宇公司所購買，應予
    扣除，扣除上開上訴人未購買之產品金額後，上訴人每月向
    統宇公司購買之平均金額應為115,351.3元，依附帶上訴人
    之計算方式，自91年5月至92年5月份為止共12個月，即附帶
    上訴人一年所損失之銷售金額為1,384,215.6元（計算方式
    為：115,351.3×12＝384,215.6），再扣除材料及營業管銷
    成本，依本院函查統宇公司自87年至92年間財政部國稅局所
    核算之「營利淨利率」各為4％、5.51％、3.62％、0.67 ％
    、2.62％，換言之，五年間平均之淨利率為3,284％，若依
    平均值計算，統宇公司實際受損利益應為45,457.64元（計
    算式為1,384,215.6×3. 2 84%＝45,457.64）；依91年度之
    淨利率計算則為36,266.44元（0000000.6×2.62 %＝36,266
    .44），是附帶上訴人主張按統宇公司總銷貨金額之七成計
    算授權金，顯與客觀事實不符，應以淨利七成計算專利授權
    金額，始為合理，是縱認上訴人確有侵害附帶上訴人專利產
    品之事實，則附帶上訴人之損害亦至多為25,386.5（36,266
    .44 ×70%＝25,386.5），或是以平均值計算之31,820元（
    45,457.64×70 %＝31,820.3）等語，資為抗辯。
三、經查，附帶上訴人主張其於86年2月1日依法申請取得中華民
    國新型第120655號「冷凍庫專用組合式基座之改良」之新型
    專利權，並於86年12月1日起至專利權期間屆滿為止，與統
    宇公司簽訂專利專屬授權契約，授與統宇公司專屬擁有製造
    、銷售、使用上開新型專利物品之權利。上訴人中盛公司由
    上訴人甲○○擔任負責人，係從事各種拼裝組合式冷凍冷藏
    庫製造及買賣、各種冷凍冷藏設備及零件製造加工買賣等業
    務，自87年起即向統宇公司洽購上開新型專利權之「冷凍庫
    專用組合式基座」產品，竟未經附帶上訴人同意或授權之情
    形下，自90年五月份起擅自予以仿冒製造附帶上訴人上開專
    利權之產品，並販賣與訴外人富奕公司、寶誠公司、永丞順
    公司，附帶上訴人發現後即於90年12月25日以高雄林華郵局
    第712號存證信函通知上訴人其已侵犯附帶上訴人之專利權
    ，嗣原告依法對上訴人甲○○提起自訴（即彰化地院91年自
    字第23號刑事自訴案件），由本院前於上開自訴案中指定台
    經院鑑定認定上訴人製造之產品構成侵害系爭專利權，該自
    訴案件因專利法除罪化訂於92年3月31日正式施行，由彰化
    地院刑事庭判決免訴在案等情，業據其提出專利證書、上訴
    人中盛公司變更登記表、發票、出貨單、照片、存證信函、
    專利侵害鑑定研究報告書、出貨統計表、專利專屬授權契約
    等為證，上訴人除否認其所製造之產品有侵害附帶上訴人系
    爭專利權、及台經院之專利侵害鑑定研究報告書鑑定結果有
    瑕疵並不可採，並提出其自行委託機械公會鑑定之專利侵害
    鑑定報告為據外，其餘部分則不予爭執，附帶上訴人之上開
    主張就上訴人不予爭執部分之事實，堪信為真。是本件爭點
    為上訴人是否於90年5月起至91年4月止之期間侵害附帶上訴
    人上開專利權？附帶上訴人請求上訴人賠償其所受損害是否
    有理由及其金額為何？經查：
(一)、上訴人是否於90年5月起至91年4月止之期間侵害附帶上訴人
    上開專利權部分：按依台經院之鑑定報告認上訴人侵害系爭
    專利權，惟機械公會之鑑定報告則認為上訴人未侵害系爭專
    利權，是本件應再予審究者為上開二份鑑定報告何者為可採
    ? 按判斷專利權是否受到侵害，依據智慧財產局公布的專利
    侵害鑑定基準及一般實務現況，原則上其流程如下：1.明確
    申請專利範圍之內容：特定請求項，包括獨立項及附屬項，
    並確認專利之技術特徵、手段及功效。2.解析申請專利範圍
    之構成：即解析請求項的文辭意義，包括發明人於說明書內
    之自行定義、確認請求項的限制、分析必要圖示的涵意；3.
    解析被控物件之構成：即解析訟爭物件的特徵、手段、功效
    ，並確認對比項，以供專利權利項比對，繼而依序依據全要
    件原則、均等論原則及禁反言原則作為本件鑑定之方法。明
    確系爭專利之申請專利範圍後，進而確認申請專利範圍之必
    要構成要件，作為比對及分析之項目，並以上揭之項目列出
    專利物件與待鑑定物件之比對表，逐一解析兩者之構成要件
    、特徵、手段及功能。經比對及分析後，認定待鑑定物件之
    構成元件，是否落入經解釋後之申請專利範圍內，解析申請
    專利範圍及待鑑定物件之構成後，應用全要件原則判斷有無
    侵害專利。判斷有無符合全要件原則，可區分二流程。其一
    即待鑑定物件依據全要件原則判斷不構成侵害，則應適用均
    等論（均等論之成立要件為相對於申請專利範圍之技術特徵
    、待鑑定對象之元件、成分、步驟或其結合關係的改變或替
    換未產生實質差異，即係以實質相同的技術手段，達成實質
    相同的功能，而產生實質相同的結果時，則適用均等論，所
    謂實質相同係指兩者之差異為該發明或新型所屬技術領域中
    具有通常知識者所能輕易完成者）之方式執行實質相同之功
    能，能達成實質相同結果者，則構成均等論之侵權，最後再
    以禁反言原則判斷，據以認定侵權之元件有無排除於專利範
    圍外，如無排除之情事，則構成專利侵權。其二為待鑑定物
    件之元件依據全要件原則，均為專利物件之元件所涵蓋，則
    構成字義侵害（即符合文義讀取），則應適用逆均等論（逆
    均等論又稱消極均等論，係為防止專利權人任意擴大申請專
    利範圍之文義範圍，而對申請專利範圍之文義範圍予以限縮
    。若待鑑定對象已為申請專利範圍之文義範圍所涵蓋，但待
    鑑定對象係以實質不同之技術達成實質相同之功能或結果，
    即實質上未利用發明或新型說明所揭示之技術手段時，則阻
    卻文義讀取，應判斷未落入專利權文義範圍）再為判斷。如
    元件雖有完全或均等相同，惟待鑑定物件係運用不同之技術
    方法，即適用逆均等論之結果，認為未發生侵害，則不構成
    專利侵權。反之，不適用逆均等論之待鑑定物件，最後再以
    禁反言原則判斷，據以認定侵權之元件有無排除於專利範圍
    外，如無排除之情事，則成立專利侵權之情事（即如附件所
    示鑑定流程圖）。經查，系爭新型第120655號專利為一種冷
    凍庫專用組合式基座之改良，其申請專利範圍包含有可組裝
    構成基座的設定之基座單元體、數個轉角元件、數個分支元
    件及數個塞片，利用彼此的交互選擇運用，以組裝出鏤空架
    高之組合式基座，其特徵在於：「基座單元體為設定尺寸與
    長度之方形桿體，於其內部設有補強支撐肋，而底緣兩側設
    有外突的突唇，於基座單元體底部則設成凹凸面，基座單元
    體頂部設有數個拱啟程中空之緩衝條；轉角元件具有數支供
    基座單元體插套之分支接頭，而於轉角元件上設有一垂直貫
    穿通道，通道之一端通道口設成多角槽以定位螺母，於螺母
    處則螺配一可調伸縮之水平調整用螺桿；分支元件為一設定
    高度及面積之板體，於其板體上設有供基座單元體置放吻合
    定位的凹凸面，並依基座單元體之設計寬度及欲具有之分支
    狀態，而設製有對置嵌扣塊，以嵌扣組合於基座單元體之底
    緣兩側突唇者一節，有上開鑑定報告可稽。再查，前開二份
    鑑定報告之內容分別為：
  1.台經院智經研究所鑑定報告（92年2月14日〔91〕專侵字第
　　10012號專利侵害鑑定研究報告書）部分：
    (1)在其鑑定報告第二章第一節證物之確認說明記載：「本件
      之證物取得，係由兩造當事人各自提供一組「組合式基座
      」產品，並由本所進行核認，實質上係屬相同之產品，故
      於後續之鑑定過程中，得以合併進行鑑定分析，並得到一
　　　致之鑑定結論。」等語。
    (2)第三章全要件原則之鑑定略以：「申請專利範圍構成要件
      及證物構成要件均分為五個分析項，1.總論：一種冷凍庫
      專用組合式基座之改良Ａ─專利範圍、ａ─待鑑定證物；
      2.前言：包含有可組裝構成基座的設定之基座單元體、數
　　　個轉角元件、數個分支元件及數個塞片，利用彼此的交互
  　　選擇運用，以組裝出鏤空架高之組合式基座Ｂ、ｂ；（特
    　徵）3.基座單元體Ｃ、ｃ、4.轉角元件Ｄ、ｄ、5.分支元
      件Ｅ、ｅ，全要件原則鑑定結論為證物對應於專利獨立項
　　　中所分為之五個分析項中，有三個分析項（Ｃｃ、Ｄｄ、
  　　Ｅｅ）證物與專利構成要件不相同（字義不相同），而其
    　餘分析項（Ａａ、Ｂｂ）則與專利之構成要件相同（字義
      相同），依據全要件原則之鑑定，證物對專利之專利申請
      範圍應構成不相同。
    (3)第四章均等論原則之鑑定：為求更允當之鑑定，依據申請
      專利範圍與證物構成要件中，針對於字義相同的構成要件
      ，進一步以消極均等論原則審視其是否有相同的構件中產
      生實質上無利用專利之技術方法或手段之虞；而針對於字
      義不相同的構成要件，則進一步以均等論原則審視其不同
      的構件中，其是否有實質利用同一手段去履行實質同一作
      用而產生同一效能，進而判定鑑定結論有無發生逆轉的情
      形。
      就證物對應專利範圍總論暨前言部分之消極均等論分析
　　　　：證物在其類別以及功能目的上，均屬於與專利實質相
　　　　同之冷凍庫專用組合式基座，因此符合專利總論之主張
　　　　範圍自無疑問，另證物所使用之基礎技術手段（整體裝
　　　　配方式）上，亦是以基座單元體作為支承主體，並搭配
　　　　證物之轉角元件構成外框架之形成，再以基座單元體與
　　　　證物分支元件之組裝，完成外框架構內在實質功能上與
　　　　專利相同之交錯支承網路，達到支承冷凍庫中放置物之
　　　　基座功能，同時以塞片之疊置調整證物基座結構之支承
　　　　面高度；因此，證物與專利乃採實質相同整體組裝方式
　　　　之基礎手段以構成該待鑑定組合式基座結構。另由於為
　　　　了適用冷凍庫中可能不平整之地形，雙造均設置有塞片
  　　　構件，且雙造之塞片構件均得以藉由塞置於基座單元體
　　　　或分支元件或轉角元件與地面之間，使整體組合式基座
　　　　得以保持一定水平面而平穩地放置於冷凍庫之地面上，
　　　　而形成實質相同之手段，產生實質相同之作用與功效。
　　　　是故在專利主張之前言條件範圍上，證物應對專利不構
　　　　成消極均等之適用，而應鑑定專利與證物為構成實質相
　　　  同。
      就證物對應專利特徵（基座單元體、轉角元件、分支元
        件）部分之均等論分析：依據全要件原則分析之結論，
        證物在利用各元件細部結構上與專利之字義主張有所不
        同，故依各元件之細部結構與專利對應分析如下：
        I基座單元體：雙造之基座單元體間較大之差異乃是在
　　　　　於證物之基座單元體兩側邊上、下端略向內彎入，而
　　　　　非於底緣之兩側設置突唇，使其構成嵌入後述夾合限
　　　　　位塊之方式，惟其仍屬完成與專利主張實質相同之嵌
　　　　　合限位功能，且亦為屬於熟知該領域者所可輕易替換
　　　　　者（參見下述分支元件之分析）。至於桿體底部依長
  　　　　邊佈滿向山形凸條，使底部面呈一鉅齒狀凹凸面，主
    　　　要之作用則是與專利基座單元體之凹凸面相同，為用
      　　以作為定位之功能。桿體頂部所凸設之二縱向實心緩
        　衝條雖不同於專利主張之空心緩衝條，但實質上專利
          所使用之拱起成中空緩衝條，乃是為使組合式基座與
          其所承載物間得有一緩衝之結構，使承載物置於基座
          上時不致因遽然承受龐大壓力，使得加設有補強支撐
          肋之基座單元體產生結構之破壞；而對熟知此技術領
          域之人而言，證物中空緩衝條之變更設置，係屬單純
          之材料變換位置之可輕易替換手段，而存在有置換之
          可能性與容易性，並可達到相同之緩衝目的。是故在
          基座單元體構件上，證物應對專利構成均等之適用，
          而應鑑定專利與證物為構成實質相同。
        II分支元件：證物之分支元件與專利主張之結構大致相
　　　　　同，主要之差異乃是在於專利主張在分支元件上設置
　　　　　有嵌扣塊之結構，以配合基座單元體底緣兩側之突唇
　　　　　，作為嵌合夾固之用；而證物之分支元件則是取代以
　　　　　夾合限位塊，該等夾合限位塊均垂直向內傾斜些微角
　　　　　度，且各夾合限位塊頂端內側面形成依可供滑入之傾
　　　　　斜面，使兩側邊上、下端均略向內彎入基座單元體向
　　　　　下置入時，形成略向外撐張而將該基座單元體限位嵌
　　　　　套於分支元件之板體上，完成與專利主張實質相同之
　　　　　嵌合限位功效，且此種置換乃屬熟知該等技術領域之
　　　　　人士可輕易做出之替換者。此外證物並未於分支元件
　　　　　的板體面上設置如專利主張之凹凸面，惟此凹凸面之
　　　　　設置雖可配合基座單元體底面之凹凸面，構成更佳之
　　　　　結合作用，然其並不會影響專利創作利用多種元件配
　　　　　合組成形成基座及基座單元體利用分支元件構成網絡
　　　　　排列等之實質作用（畢竟本案專利並非於既有之組合
　　　　　式基座中設置更為穩固結合之結構），而非屬本案專
　　　　　利實現之必要技術構成要件，同時，單純於分支元件
　　　　　板體面上省略該構件，係屬極為容易之置換手段與方
　　　　　法。是故在分支元件構造上，證物應對專利構成均等
　　　　  之適用，而應鑑定專利與證物為構成實質相同。
        III轉角元件：依據全要件原則之分析可知，證物在轉角
　　　　　元件上之結構，完全不符合專利之字義主張。惟實質
　　　　　上可以明顯的看出，證物轉角元件實際上乃是採用與
　　　　　分支元件幾乎相等之設計方式，亦即，證物所替代之
　　　　　轉角元件結構，乃是以專利所創作之分支元件結構形
　　　　　態轉換而成，並以與分支元件相同之方式與基座單元
　　　　　體結合，同時省略專利結構中螺桿之構件，而透過塞
　　　　　片之塞置完成螺桿調整水平高度之功用，此種將專利
　　　　　主張之技術以同一專利中另一技術取代之方法，為屬
　　　　　熟知該技術領域人士所容易且可能作出之置換方式，
　　　　　且證物此結構之置換，亦不會影響專利創作利用多種
　　　　　元件配合組合形成基座及基座單元體利用轉角元件構
　　　　　成基座周邊之實質作用。是故在轉角元件構件上，證
　　　　　物應對專利構成均等之適用，而應鑑定專利與證物為
　　　　  構成實質相同。
      均等論原則分析結論：依據前述分析主張，證物對專利
　　　　之申請專利範圍中獨立項之主張，無論符合或不符合字
　　　　義主張之全部構成要件，均係為利用實質相同之手段，
　　　　方法，以產生與專利實質相同之機能與作用；依據均等
　　　　論原則理論，可得均等論原則之鑑定結論如下：依據均
　　　　等論原則之鑑定，證物對專利之申請專利範圍應構成實
　　　  質相同。
    (4)第五章禁反言原則之鑑定：參照本院公佈之「專利侵害鑑
　　　定準則公報」中禁反言原則定義：所謂禁反言係指處理侵
  　　害案件時，禁止專利權人主張與「專利申請過程中」有矛
　　　盾之處，經向經濟部智慧財產局申調本案專利於申請期間
　　　、審核期間、專利權期間之相關資料，本案專利僅在第十
  　　一圖上增加線條以表達申請專利範圍所載基座單元體底部
    　設成之之凹凸面，並無其他實質前經主張之權利而有放棄
      或修改之處，故無適用於禁反言原則，仍應維持均等論原
      則之鑑定結果。
  2.台灣省機械技術公會鑑定報告（91年2月7日專利侵害鑑定報
    告）部分：
  　(1)全要件原則分析：茲就待鑑定樣品之基本要件與本專利申
  　　請專利範圍獨立項之構成要件，依據全要件原則進行分析
  　　比對，該分析比對結果如表一所示。
表一、全要件原則分析表：
┌─┬─┬──────────┬──────────┬────┐
│編│要│本專利              │待鑑定樣品　　　　　│是否符合│
│號│件│　　　　　　　　　　│　　　　　　　　　　│　　    │
├─┼─┼──────────┼──────────┼────┤
│１│名│一種冷凍庫專用組合式│一種冷凍庫專用組合式│符合    │
│  │稱│基座之改良          │基座之改良          │        │
├─┼─┼──────────┼──────────┼────┤
│２│前│包含有可組裝構成基座│包含有可組裝構成基座│符合    │
│  │言│的設定支基座單元體，│的設定支基座單元體，│        │
│  │部│數個轉角元件、數個分│數個轉角元件、數個分│        │
│  │份│支元件及數個塞片    │支元件及數個塞片    │        │
├─┤  ├──────────┼──────────┼────┤
│３│  │利用彼此的交互選擇運│利用彼此的交互選擇運│符合    │
│  │  │用，以組裝出鏤空架高│用，以主裝出鏤空架高│        │
│  │  │之組合式基座        │之組合式基座        │        │
├─┼─┼──────────┼──────────┼────┤
│４│基│為設定尺寸與長度之方│為設定尺寸與長度之方│符合    │
│  │座│形桿體，於其內部設有│形桿體，於其內部設有│        │
│  │單│補強支撐肋          │補強支撐肋          │        │
├─┤元├──────────┼──────────┼────┤
│５│體│底緣兩側設有外突的突│無                  │不符合  │
│  │  │唇                  │                    │        │
├─┤  ├──────────┼──────────┼────┤
│６│  │底部則設成凹凸面    │底部則設成凹凸面    │符合    │
├─┤  ├──────────┼──────────┼────┤
│７│  │頂部設有數個拱起成中│頂部設有數個拱起成中│符合    │
│  │  │空之緩衝條          │空之緩衝條          │        │
├─┼─┼──────────┼──────────┼────┤
│８│轉│具有數支供基座單元體│具有數支供基座單元體│符合    │
│  │角│插套之分支接頭      │插套之分支接頭      │        │
├─┤元├──────────┼──────────┼────┤
│９│件│設有一垂直貫穿通道，│無                  │不符合  │
│  │  │通道之一端通道口設成│                    │        │
│  │  │多角槽以定位螺母    │                    │        │
├─┤  ├──────────┼──────────┼────┤
│１０│  │螺母處則螺配一可調伸│無                  │不符合  │
│  │  │縮之水平調整用螺桿  │                    │        │
├─┼─┼──────────┼──────────┼────┤
││分│為一設定高度及面積之│為一設定高度及面積之│符合    │
│  │支│板體                │板體                │        │
├─┤元├──────────┼──────────┼────┤
││件│版面上設有供基座單元│版面上無凹凸面      │不符合  │
│  │  │體置放吻合定位之凹凸│                    │        │
│  │  │面                  │                    │        │
├─┤  ├──────────┼──────────┼────┤
││  │依基座單元體之設計寬│依基座單元體之設計寬│不符合  │
│  │  │度及欲具有之分支狀態│度及欲具有之分支狀態│        │
│  │  │，而設製有對置排列的│，而設製有對置排列之│        │
│  │  │嵌扣塊，以嵌扣組合於│限制塊，以限制基座單│        │
│  │  │基座單元體之底緣兩側│元體不致側向滑動    │        │
│  │  │突唇者              │                    │        │
└─┴─┴──────────┴──────────┴────┘
      依據表一之要件比對，本專利與待鑑定樣品之專利要件未
      相互符合，因此依據前述之全要件原則可知，待鑑定樣品
      未完全落入本專利申請範圍之全要件限制內，所以須再就
      專利均等論再作考量。
    (二)專利均等論分析：本報告係再依據專利均等論，進行待鑑
      定樣品與本專利申請專利範圍之分析，亦即是進行待鑑定
      樣品與本專利在技術手段（Way）、功能（Function）及
      達成效果（Result）間之均等分析，及必須基於當時一般
      同業人士所處之技藝環境下，而構成實質之均等時，方能
      符合專利均等論所定義之侵害。本專利與待鑑定樣品之均
      等論分析如表二所示。
表二、本專利與待鑑定樣品均等論分析表：
┌─────────────────────────────┐
│第５號要件均等論分析                                      │
├──┬──────────┬──────────┬────┤
│ ５ │本專利              │待鑑定樣品          │        │
├──┼──────────┼──────────┤        │
│差異│基座單元體底緣兩側設│無                  │是否相同│
│描述│有外突之突唇        │                    │        │
├──┼──────────┴──────────┼────┤
│    │1.本專利之基座單元體與分支元件結合時，突唇│        │
│    │  可與嵌扣塊嵌結牢固，使其不致向上脫出。  │        │
│    │2.待鑑定樣品之基座單元體不具突唇，與分支元│        │
│    │  件結合時，無法與嵌扣塊嵌結牢固，無法限制│        │
│技術│  基座單元體向上脫出。                    │實質不同│
│手段│3.待鑑定樣品因無該突唇，亦缺乏該功效，故缺│        │
│    │  少本專利之必要技術構成。                │        │
│    │4.依據鑑定基準第十一章第一節，待鑑定樣品相│        │
│    │  對於專利案之申請範圍，經比較後所列舉之結│        │
│    │  論情形（第六四、六五頁），其第(五)項規定：│        │
│    │ 「 缺少一個或一個以上必要技術構成與申請專│        │
│    │  利範圍不相同」。                        │        │
│    │5.綜合以上分析，可知本項差異於技術手段，具│        │
│    │  實質之差異。                            │        │
├──┼─────────────────────┼────┤
│功效│缺乏必要技術構成，無須分析。              │實質不同│
├──┼─────────────────────┼────┤
│效果│缺乏必要技術構成，無須分析。              │實質不同│
├──┴─────────────────────┴────┤
│本項差異：實質不同。                                      │
└─────────────────────────────┘
┌─────────────────────────────┐
│第９、１０號要件均等論分析                        　        │
├──┬──────────┬──────────┬────┤
│　　│本專利              │待鑑定樣品          │是否相同│
├──┼──────────┼──────────┼────┤
│差異│轉角元件設有一垂直貫│無                  │        │
│描述│穿通道，通道之一端通│                    │        │
│    │道口設成多角槽以定位│                    │        │
│    │螺母；螺母處則螺配一│                    │        │
│    │可調伸縮之水平調整用│                    │        │
│    │螺桿                │                    │        │
├──┼──────────┴──────────┼────┤
│    │1.本專利係使用一組螺桿及螺帽，以伸縮調整安│        │
│    │　裝基座組之水平高度。                    │        │
│    │2.待鑑定樣品無螺栓及螺帽亦無法伸縮調整基座│        │
│    │　組之水平高度。                          │        │
│    │3.待鑑定樣品缺少本專利之必要技術構成。    │        │
│技術│4.依據鑑定基準第十一章第一節，待鑑定樣品相│實質不同│
│手段│　對於專利案之申請範圍，經比較後所列舉之結│        │
│    │　論情形（第六四、六五頁），其第(五)項規定：│        │
│    │　「缺少一個或一個以上必要技術構成與申請專│        │
│    │  利範圍不相同」。                        │        │
│    │5.由以上之分析可知，二者於技術手段具實質之│        │
│    │　差異。                                  │        │
├──┼─────────────────────┼────┤
│功能│缺乏必要技術構成，無須分析。              │實質不同│
├──┼─────────────────────┼────┤
│效果│缺乏必要技術構成，無須分析。              │實質不同│
├──┴─────────────────────┼────┤
│本項差異：實質不同。　                          │        │
└────────────────────────┴────┘
┌─────────────────────────────┐
│第號要件均等論分析      　                    　        │
├──┬──────────┬──────────┬────┤
│　　│本專利              │待鑑定樣品          │是否相同│
├──┼──────────┼──────────┼────┤
│差異│分支元件板面上設有供│分支元件板面上無凹凸│是否相同│
│描述│基座單元體置放吻合定│面                  │        │
│    │位的凹凸面          │                    │        │
├──┼──────────┴──────────┼────┤
│    │1.本專利之分支元件板面上設有凹凸面，係供基│        │
│    │　座單元體置放時，產生吻合定位之功效。    │        │
│    │2.待鑑定樣品之分支元件板面上無凹凸面，亦無│        │
│    │　「吻合定位」之功效。                    │        │
│技術│3.待鑑定樣品分支元件板面上無凹凸面，亦缺乏│實質不同│
│手段│　該功效，故缺少本專利之必要技術構成。    │        │
│    │4.依據鑑定基準第十一章第一節，待鑑定印品相│        │
│    │　對於專利案之申請範圍，經比較後所列舉之結│        │
│    │　論情形（第六四、六五頁），其第(五)項規定：│        │
│    │　「缺少一個或一個以上必要技術構成與申請專│        │
│    │　利範圍不相同」。                    　  │        │
│    │5.綜合以上分析，可知本項差異於技術手段，具│        │
│    │　實質之差異。                    　      │        │
├──┼─────────────────────┼────┤
│功能│缺乏必要技術構成，無須分析。              │實質不同│
├──┼─────────────────────┼────┤
│效果│缺乏必要技術構成，無須分析。              │實質不同│
├──┴─────────────────────┼────┤
│本項差異：實質不同。　                          │        │
└────────────────────────┴────┘
┌─────────────────────────────┐
│第號要件均等論分析      　                    　        │
├──┬──────────┬──────────┬────┤
│  │本專利              │待鑑定樣品          │是否相同│
├──┼──────────┼──────────┼────┤
│    │分支元件依基座單元體│分支元件依基座單元體│        │
│    │之設計寬度及欲具有之│之設計寬度及欲具有之│        │
│差異│分支狀態，而設製有對│分支狀態，而設製有對│        │
│描述│置排列的嵌扣塊，以嵌│置排列之限制塊，以限│是否相同│
│    │扣組合於基座單元體之│制基座單元體不致側向│        │
│    │底緣兩側突唇者      │滑動                │        │
├──┼──────────┴──────────┼────┤
│    │1.本專利之基座單元體與分支元件結合時，基座│        │
│    │  單元體之突唇可與分支元件之嵌扣塊嵌結牢固│        │
│    │  ，基座單元體於上、下、左、右側皆得到固定│        │
│    │  ，是其不致向上脫出。                    │        │
│　　│2.待鑑定樣品之基座單元體與分支元件結合時，│        │
│技術│  僅受分支元件之底板及左、右側限制塊之承置│實質不同│
│手段│  ，基座單元體僅於下、左、右側得到固定，無│        │
│    │  法限制基座單元體向上脫出。              │        │
│    │3.待鑑定樣品之限制塊，較本專利之嵌扣塊，減│        │
│    │  省一倒勾部，於模具設計、製造具有相當之便│        │
│    │  利。                                    │        │
│    │4.綜合以上分析，本項差異於技術手段，具實質│        │
│    │  之差異。                                │        │
├──┼──────────┬──────────┼────┤
│功能│基座單元體於上、下、│基座單元體僅於下、左│實質不同│
│    │左、右側皆得到固定。│、右側得到固定。    │        │
├──┼──────────┼──────────┼────┤
│效果│基座單元體不致向上脫│無法限制基座單元體向│實質不同│
│    │出。                │上脫出。            │        │
├──┴──────────┴──────────┼────┤
│本項差異：實質不同。　                          │        │
└────────────────────────┴────┘
      綜合前述各項分析，待鑑定樣品與本專利申請專利範圍，
      為實質不同。
    (3)禁反言原則分析：由於待鑑定樣品與本專利申請專利範圍
    　，為實質不同，因此無須進一步作禁反言分析。
    (4)綜合以上鑑定程序(一)～(五)，待鑑定樣品與本專利申請範圍
    　為實質不同。
(二)、綜觀台經院及機械公會之鑑定報告，關於全要件原則之分析
    結果相差無幾，惟關於均等論原則之分析部分，機械公會之
    鑑定報告中則並未就全要件原則中待鑑定物件符合專利範圍
    文義讀取之項目，再比對待鑑定物件是否適用逆均等論，僅
    就待鑑定物件中不符合文義讀取之項目比對是否適用均等論
    ，與前述鑑定流程不符，且就全要件原則中待鑑定物件不符
    合文義讀取之項目，逕以基座單元體未具突唇、分支元件無
    嵌扣塊等情，即謂基座單元體與分支元件結合時無法嵌結牢
    固，缺乏限制基座單元體向上脫出之功效，以轉角元件無螺
    帽、螺桿詎謂無法達到伸縮調整基座組水平高度之效果，以
    分支元件板面無凹凸面率謂於放置基座單元體時無吻合定位
    之功效云云，並未就系爭專利範圍之技術特徵與待鑑定物件
    加以比對，以該所屬技術領域中具有通常知識者可否輕易作
    出其他置換方式，而未產生實質上差異之判別，顯未以均等
    論之成立要件予以比對論斷，不符合前揭鑑定原則。況若上
    訴人製造之冷凍庫專用組合式基座之改良產品果如機械公會
    鑑定報告所述，其基座單元體因無突唇及分支元件無嵌扣塊
    、凹凸面，即無法使兩物接合牢固，將造成基座單元體向上
    脫出之結果，及轉角元件因無螺帽、螺桿以致無法使基座達
    到水平高度，顯然該產品毫無保護冷凍庫之作用以達到該產
    品設計目的之應有通常效用及功能，則上訴人所製造者豈非
    無用之物，如何販售他人使用，是其有關此部分之鑑定意見
    亦與常情有違。綜上各情，本院認以台經院之專利侵害鑑定
    研究報告為可採。機械公會雖以94年6月2日九四第０六０一
    號函明其鑑定過程為：「．．1.全要件分析：將申請專利
    範圍內之構成要件列表，再將待鑑定樣品之構成要件以文字
    記述並列表，其各要件名稱取相同於本專利相對應者。將二
    者表列中之構成要件逐一比對，並標示『符合』或『不符合
    』。2.均等論分析：於全要件分析表中之不符合項目，就『
    技術』、『功能』、『效果』加以分析是否有實質相同之情
    況。本案中，有數項要件因於技術構成，當然缺乏該必要構
    成之功能，亦當然無法達成該必要構成之效果，故於『功能
    』、『效果』中述：『缺乏必要技構成，無須分析。』。
    3.經均等論分析為『實質不同』，無須進一步作禁反言分析
    ，故結論為實質不同。」等語（見本院卷第91、91頁），惟
    並不能彌補其鑑定報告之上開缺失，上訴人辯稱機械公會之
    鑑定報告較為可採等語，自無可取。附帶上訴人因而主張上
    訴人中盛公司製造之冷凍庫專用基座產品侵害系爭新型專利
    權，自屬有據。
(三)、上訴人雖辯稱台經院經之上開鑑定報告有瑕疵，且證人范徽
    瑜認系爭專利權為「比較高度之創作」，係滲入其個人主觀
    強烈之想法，不具公正客觀性，並不可採等語，雖經證人即
    機械公會鑑定人吳洲平亦在本院證稱：「．．我們認為台灣
    經濟發展研究院鑑定缺點如下：第一、鑑定依據有缺失，鑑
    定報告第六頁所記載的依據是他們內部文件非全國通用文件
    。第二、比對物品列出專利製品的照片有誤導之誤，應該依
    照專利法第一百零三條第二項來做鑑定。第三、鑑定流程、
    方法缺失：鑑定報告五七頁應該在全要件都相符的時候才會
    作消極的均等論。第四、均等論分析的缺失。第五、禁反言
    分析的缺失。第六、最終鑑定結論缺失。其他詳如專利鑑定
    缺失評估報告。」等語（見本院卷第114頁），並提出專利
    鑑定評估報告一份為據。惟查，台經院之鑑定報告係彰化地
    院刑事庭審理該院91年度自字第23號案件時，經由該案件之
    自訴人即本件附帶上訴人丙○○、該案件之被告即本件上訴
    人甲○○於91年4月9日當庭同意由法院指定鑑定機關，以避
    免影響鑑定結果，彰化地院刑事庭因而指定台經院進行本件
    鑑定，台經院接受委託後，係由四位鑑定人員共同參與本件
    之鑑定工作，並依據專利法、專利法施行細則、專利侵害鑑
　　定基準、及台經院公佈之「專利侵害鑑定準則公報」進行鑑
　  定等情，業經本院依職權調閱上開刑事案卷屬實（見該彰化
    地院91年度自字第23號案卷第43頁），並經參與本件鑑定之
    范徽瑜在本院結證屬實，另有台經院94年8月16日（94）經
    研瑜字第08004號函一份針對前開機械公會「專利　鑑定評
    估報告」中所載評估為說明，台經院之鑑定報告自屬較為可
    採。而機械公會之鑑定報告則係上訴人私下透過專利事務所
    委託鑑定，且其參與鑑定人僅為該公會之吳洲平一人等情，
    業據吳洲平在本院結證屬實，其效力自有不同。至上訴人辯
    稱證人范徽瑜認系爭專利權屬「比較高度創作專利」，係滲
    入其個人主觀強烈之想法，並不具有公正客觀性一節，則屬
    附帶上訴人於申請系爭專利權之前，應選擇申請新型專利權
    或發明專利權範疇，及智慧財產局於附帶上訴人選擇申請本
    件新型專利權時，如何審核及應否核准之所應斟酌問題，本
    件系爭專利權既經核准，其究竟是否屬較高度創作之專利，
    並不影響本件事實之認定，上訴人上開抗辯同無足採，併予
    明。綜上，上訴人猶以前詞辯稱台經院之鑑定報告有瑕疵
    不可採等語，即屬無據。
(四)、上訴人另辯稱上訴人係冷凍設備業者，依顧客需要，將與專
    利權全要件範不相同之冷凍基座元件組合使用，係其正當之
    營業內容，且為通常之使用方法，是否涉及專利權侵害，已
    超過上訴人判斷能力範圍，雖經附帶上訴人以存證信函告知
    ，然因附帶上訴人並未在函內明白就侵害範圍為說明，上訴
    人自非故意或過失可言等語。惟查，附帶上訴人於86年2月
    1日取得系爭專利權後，即與統宇公司簽訂「專利專屬授權
    契約」，自同年12月1日起至專利權期間屆滿為止，授與統
    宇公司製造、銷售、使用系爭專利權物品之權利，上訴人中
    盛公司之法定代理人為甲○○，自87年間起即向統宇公司購
    買系爭專利權之產品一節，已如前述，乃竟於90年5月份起
    擅自製造侵害系爭專利權之產品並販售他人，經附帶上訴人
    發現後，於90年12月25日以高雄林華郵局第712號存證信函
    通知上訴人其已侵害附帶上訴人之系爭專利權一節，亦有前
    開存證信函影本一份在原審卷可稽，上開存證信函內容為：
    「敬啟者：茲據當事人丙○○先生委稱：『永祺冷凍企業股
    份有限公司甲○○先生為本人之客戶，數年來均向本人洽購
    冷凍使用之柵格板、基座等及零配件，今年八月本人發現其
    生產仿製本人享有專利權之柵格板，曾委託貴所函告其出面
    處理，惟其收函後置之不理，仍繼續產製，今又發現其變本
    加厲，再仿製與本人之新型第120655號【冷凍庫專用組合基
    座之改良】專利案構造類似之組合基座及其零配件（如附件
    所示）本人認為該仿製之基座與轉角、分支元件及塞片之構
    造與本人上述專利案大同小異，僅減少基座之突唇及分支元
    件崁扣塊之彎鉤部而已，惟其利用各分支元件所設崁扣塊以
    來掣基座單元體底緣兩側組配之結構、手段、技術、作用，
    均與本專利案相當，未脫離本人申請專利範圍所揭示之結構
    與涵蓋技術內容，有侵害專利之嫌，為上特委請貴所代為函
    告，請其於收函五日內出面洽商處理。』等語前來，爰代為
    敬告如上。」等語，有存證信函影本一份在原審卷為證（見
    原審卷(一)第23-26頁），其存證信函內已詳細明附帶上訴
    人被侵害者為系爭專利權，並無僅概括明不確定之處，上
    訴人係從事冷凍庫設備業品，對冷凍庫設備具有專業知識，
    且於87年間起即向統宇公司購買系爭專利權產品，其對系爭
    專利權產品之內容為何自不難查知，竟於收受附帶上訴人於
    90 年12月25日所發之存證信函後，仍未停止其侵害系爭專
    利權產品之行為，其有侵害系爭專利權之故意，堪以認定，
    上訴人辯稱其並無判斷是否侵害系爭專利權之能力，及附帶
    上訴人寄發之存證信函並無明確載明其侵害系爭專利權，上
    訴人並無侵害系爭專利權之故意或過失等語，自無可採。
四、本件上訴人是否應負連帶損害賠償責任及其賠償金額為何：
(一)、按發明專利權受侵害時，專利權人得請求賠償損害，並得請
    求排除其侵害，有侵害之虞者，得請求防止之；請求損害賠
    償時，得就下列各款擇一計算其損害：(1)依民法第216條之
    規定。但不能提供證據方法以證明其損害時，發明專利權人
    得就其實施專利權通常所可獲得之利益，減除受害後實施同
    一專利權所得之利益，以其差額為所受損害。(2)依侵害人因
    侵害行為所得之利益。於侵害人不能就其成本或必要費用舉
    證時，以銷售該項物品全部收入為所得利益。除前項規定外
    ，發明專利權人之業務上信譽，因侵害而致減損時，得另請
    求賠償相當金額。依前二項規定，侵害行為如屬故意，法院
    得依侵害情節，酌定損害額以上之賠償。但不得超過損害額
    之三倍。專利法第84條第1項、第85條分別定有明文，前開
    規定於新型專利亦準用之。再按公司負責人對於公司業務之
　　執行，如有違反法令致他人受有損害時，對他人應與公司負
  　連帶賠償之責，公司法第23條第2項定有明文。上訴人中盛
    公司既有侵害附帶上訴人專利權之行為，上訴人甲○○為上
    訴人中盛公司之負責人，上訴人中盛公司產品之製造及銷售
    事項，均屬公司負責人執行業務之範圍，是上訴人中盛公司
    生產銷售侵害附帶上訴人系爭新型專利之產品，自屬其負責
    執行公司之業務而侵害附帶上訴人權利之行為，則上訴人甲
    ○○與中盛公司應對本件附帶上訴人之損害負連帶賠償責任
    。
(二)、經查，本件附帶上訴人主張上訴人中盛公司自87年起即向統
    宇公司購買系爭冷凍庫專用組合式基座之改良產品，至90年
    5月份起停止洽購等情，業據其提出87年、88年、89年及90
    年1月至4月之出貨統計表、發票及對帳單等為據，上訴人則
    除否認有向統宇公司購買編號1790、2700、2550、3600、34
    50及4500等六種田型塑膠積木外，對於附帶上訴人所提出之
    出貨統計表其餘部分之記載則不予爭執，堪信為真。至前開
    編號2700、4500、3600之田型塑膠積木部分雖經上訴人否認
    ，惟因該部分業經附帶上訴人提出買受人記載為上訴人中盛
    公司之發票影本等件為憑，自堪採信，其餘編號為1790、
    2550、3450之田型塑膠積木部分，既經上訴人否認，且未據
    附帶上訴人舉證以實其說，是雖經記載在出貨統計表中，仍
    難認為真，自無可採。再統宇公司87年、88年、89年及90年
    1月份至4月份售予上訴人中盛公司之出貨統計表內所載之冷
    凍底板及平面一字型接頭非系爭專利權範圍內之產品，水平
    墊片即塞片、平面Ｌ型彎頭即轉角元件、平面Ｔ型接頭即分
    支元件、田型塑膠積木即基座單元體則屬專利權範圍產品，
    於扣除編號1790、2550、3450之田型塑膠積木部分後，統宇
    公司每月出貨予上訴人中盛公司之平均總價額為126,013元
    。再按損害賠償，除法律另有規定或契約另有訂定外，應以
    填補債權人所受損害及所失利益為限，為民法第216條第1項
    定有明定。故基於同一事實致債權人受有損害同時又受有利
    益者，應於所受之損害內，扣抵所受之利益，必其損益相抵
    之結果尚有損害，則應由債務人負賠償責任（最高法院27年
    滬上字第73號判例要旨參照），依此，統宇公司於90年5月
    以前雖每月大約可自上訴人中盛公司獲取系爭專利產品之價
    款126,013元，仍應以其可獲利之範圍為計算損害之標準。
    經查，原審雖向國稅局調取上訴人89年至92年間之營利事業
    所得稅結算申報書等相關資料（見附在原審卷之財政部台灣
    省南區國稅局高雄縣分局93年10月18日南區國稅高縣一字第
    0930063495號、93年11月18日南區國稅高縣一字第09300686
    25號函），惟因上開資料係統宇公司各年之全部營利內容，
    而其公司交易之對象非僅限於上訴人中盛公司而已，故難由
    上開營利資料中析出關於上訴人中盛公司購買系爭專利產品
　  之營業利潤及成本為幾，自難據該資料為計算統宇公司因上
    訴人中盛公司停止購買系爭專利產品後所失之利益，為此爰
    審酌上訴人中盛公司係屬「膠袋製品」業別，該行業自89年
    度起至91年度止之同業利潤標準為毛利潤21%一節，有財政
    部台灣省南區國稅局高雄縣分局93年12月8日南區國稅高縣
    一字第0930071879號函在原審卷可稽，依此毛利率計算統宇
    公司之損失每月應為26,463元（126,013×21%= 26,463，小
    數點以下四捨五入，下同）。末查，附帶上訴人業將系爭專
    利權專屬授權與統宇公司，並約定由統宇公司依專利生產產
    品每筆銷售總額之70%作為權利金給付附帶上訴人一節，亦
    有前開契約書影本一份在原審卷可考，是本件損害之計算應
    以統宇公司每筆銷售總額70%而非以統宇公司可獲取之利益
    計算較為公允。準此，附帶上訴人請求上訴人應賠償其自90
    年5月起至91年4月止之損害金額為223,389元（26,463元×1
    2月×70%=222,289）。附帶上訴人主張應依其與統宇公司簽
    訂之專利專屬授權契約書第4條約定，以統宇公司銷售總額
    計算本件損害賠償金額，核與上開說明相違，自無可採。另
    查，上訴人中盛公司明知統宇公司與其係從事塑膠製品製造
    及買賣業務之同業，系爭產品其須向取得專屬授權之統宇公
    司購買始得使用，中盛公司竟未經許可而擅自製造使用並販
    賣，其侵害行為有故意之意圖甚明，已如前述，依前開法條
    規定，本院審酌上訴人侵害系爭專利權之時間長短、數量及
    獲利情形等情，認上訴人中盛公司應賠償附帶上訴人上開損
    害額之二倍即444,578元（222,289×2= 444,578）以為懲罰
    性之損害賠償額為宜，附帶上訴人主張應賠償上開損害額之
    三倍，核屬過高，亦不足採。末查，附帶上訴人因本件侵害
    專利權事件送請鑑定而支出鑑定費11 5,000元，有收據附在
    原審卷可稽，屬附帶上訴人因上訴人之侵害行為所致之損害
    ，附帶上訴人一併請求上訴人連帶賠償，亦屬有據。綜上所
    述，上訴人應連帶賠償附帶上訴人之金額合計為781,867 元
    （222,289+444,578+115,000=781,867）。
五、本件附帶上訴人主張上訴人侵害系爭專利權，為有理由，既
    如前述。從而，附帶上訴人依專利法第84條第1項、第85條
    第1、3項規定，請求上訴人連帶賠償781,867元，及自起訴
　　狀繕本送達之翌日即92年6月3日起至清償日止，按年息百分
　  之五計算之利息，即有理由，應予准許，逾此部分之請求，
    核屬無據，不應准許。原審因而就上開應予准許部分，為上
    訴人敗訴判決，並依兩造陳明，分別酌定供擔保金額為准免
    假執行之宣告；就上開不應准許部分，為附帶上訴人敗訴判
    決，核無不合。上訴人上訴論旨、附帶上訴人附帶上訴論旨
    ，指摘原審就其不利部分判決（確定部分除外）不當，求予
    廢棄改判，均為無理由，應予駁回。
六、本件事證已臻明確，兩造其餘攻擊防禦方法及舉證，核對判
    決結果不生影響，不予一一論列，上訴人聲請將本件再送其
    他鑑定機關鑑定，亦無必要，併予明。
據上論結，本件上訴、附帶上訴，均為無理由，依民事訴訟法第
449條第1項、第78條、第85條第2項，判決如主文。
中　　華　　民　　國　　94　　年　　10　　月　　11　　日
                      民事第七庭審判長法　官  邱森樟
                                      法　官  盧江陽
                                      法　官  陳賢慧
以上正本係照原本作成。
不得上訴。
                                      書記官　金珍華
中　　華　　民　　國　　94　　年　　10　　月　　12　　日
                                                      Ｈ
